【裁判字號】    89,訴,53
【裁判日期】    900925
【裁判案由】    綜合所得稅
【裁判全文】
高雄高等行政法院判決                                八十九年度訴字第五三號
                              .
    原      告  甲○○
    訴訟代理人  己○○
    被      告  財政部高雄市國稅局
    代  表  人  乙○○  局長
    訴訟代理人  戊○○
                庚○○
右當事人間因綜合所得稅事件，原告不服行政院中華民國八十九年六月十二日台八十
九訴字第一七○○五號再訴願決定，提起行政訴訟，本院判決如左︰
    主  文
再訴願決定、訴願決定及原處分（復查決定含原核定處分）均撤銷。
訴訟費用由被負擔。
    事  實
甲、事實概要：
    緣原告民國（下同）八十六年度綜合所得稅結算申報，未列報財產交易所得，被
    告以其所有坐落高雄市前鎮區○○○路三五五之二號及三五五之三號房屋於八十
    六年三月六日經台灣高雄地方法院拍賣完畢，乃依上開房屋拍賣時之評定現值百
    分之二十一分別核定其財產交易所得為新台幣（下同）三○七、二九三元及三○
    七、七五五元，併課原告當年度綜合所得稅，原告不服，申請復查結果，未獲變
    更，循序提起訴願、再訴願亦遭駁回，遂提起本行政訴訟。
乙、兩造聲明：
一、原告聲明求為判決：再訴願決定、訴願決定及原處分均撤銷。
二、被告聲明求為判決：原告之訴駁回。
丙、兩造之爭點：
一、原告主張之理由：
（一）坐落高雄市前鎮區○○○路三五五之二號、三五五之三號房屋（下稱系爭房屋
      ）原係登記為原告甲○○所有，惟八十六年間經台灣高雄地方法院民事執行處
      強制執行，實施拍賣完畢，拍定價金為三千二百三十萬元，以上事實，為兩造
      所不爭執，復有法院拍賣分配表附卷可稽，足證系爭房屋之交易時之成交價額
      為三千二百三十萬元，應無疑義。
（二）按「財產或權利原為出價取得者，以交易時之成交價額，減除原始取得之成本
      ，及因取得、改良及移轉該項資產而支付之一切費用後之餘額為所得額。」固
      為行為時所得稅法第十四條第一項第七類第一款所明定，經查本件之二戶房屋
      均與原告無關，乃原告之父己○○借款七百萬元予第三人丙○○，嗣丙○○為
      提供擔保，乃將系爭房屋過戶登記予原告名下，即以系爭房屋抵銷七百萬元借
      款。惟查該房屋已由前手所有權人設定第一、二順位抵押權向高雄市第一信用
      合作社分別貸款二千萬元及二千三百萬元，合計擔保總債權額為四千三百萬元
      ，亦即原告取得系爭房屋時，即因抵押權追及性原則，而承受該四千三百萬元
      之抵押權義務，以上貸款、抵押權及原告取得所有權時，該抵押權仍未清償塗
      銷之事實，復為兩造所不爭執，堪信屬實。因此，原告最初取得該房屋之原始
      成本為：「抵銷七百萬元借款（這部分等於是以自備款七百萬元購屋）＋第一
      順位借款二千萬元＋第二順位借款二千三百萬元」，合計原始成本為五千萬元
      ，嗣經法院拍賣，僅拍得三千二百三十萬元，尚不足以清償高雄一信之借款，
      故本件按前開所得稅法之規定，將拍賣價格減去原始成本，尚為負數，並無所
      得，依法不應核定財產交易所得。
（三）又按行政法院三十六年度判字第十六號判例：「當事人主張事實須負舉證責任
      」，查系爭房屋，固已由前手所有權人邱進國為高雄市第一信用合作社分別設
      定第一、二順位抵押權，以擔保債務人孫銘隆向高雄市第一信用合作社分別貸
      款二千萬元及二千三百萬元之債務，原告已提出法院拍賣分配表為證，以上事
      實，為再訴願決定理由所是認，堪信屬實。雖原告於八十四年四月二十一日承
      買房屋時之出賣人雖為丁○○，與上開抵押權設定義務人邱進國及債務人孫銘
      隆均非同一人，惟依民法第八百六十七條規定：「不動產所有人設定抵押權後
      ，得將不動產讓與他人。但其抵押權不因此而受影響」，此為抵押權追及性之
      規定，依此規定，上開二棟房屋既經設定抵押權登記以擔保借款在案，若此抵
      押權所擔保之債權尚未清償，則縱將房屋所有權移轉與他人，該項抵押權設定
      之效力仍及於他人，此項抵押權追及性原則之規定不因任何因素而改變。查系
      爭房屋移轉過戶與原告時，已設定抵押權以擔保向高雄一信借款（總金額）四
      千三百萬元，已是事實，而原告嗣取得系爭房屋，因其債務均未清償，依抵押
      權追性原則，當然亦承受此項四千三百萬元之抵押權義務，假設原告未付任何
      自備款，原告至少亦因此而增加四千三百萬元之負擔（消極財產增加），故原
      告之最低原始成本，就是四千三百萬元，又再計入原告取得系爭房地同時抵銷
      原告之父己○○對丙○○之七百萬元之借款，則原始取得成本更高達五千萬元
      ，此項事實，亦經丙○○證述屬實，並有系爭土地及建物謄本可稽。被告無視
      於擔保四千三百萬元債務之抵押權存在，亦不顧丙○○之七百萬元債務，更完
      全忽視系爭房地正因該四千三百萬元債務而遭拍賣之事實，對以上事實，視而
      不見，充耳不聞，已有未洽，乃竟指摘原告未能提示房屋原始取得成本，強謂
      原告必有財產交易所得，自棄行政程序法第三十六條「行政機關應依職權調查
      證據」之義務，其不採原告證據在先，復自棄調查證據義務在後，所為處分當
      屬違法，無足維持。
（四）又被告雖辯稱系爭房屋雖經拍賣而喪失所有權，惟原告仍得依民法第八百七十
      九條規定取得對主債務人孫銘隆之求償權云云，惟按最高法院七十三年台上字
      第四四八八號判決：「按民法第八百七十九條規定物上保證人求償權之成立，
      係以物上保證人與債權人訂立物上保證契約並依法登記為前提」，又謝在全教
      授亦指出：「民法第八七九條所稱之第三人，僅限於為債務人設定抵押權之第
      三人，亦即物上擔保人，至抵押權設定後，取得抵押物所有權之第三人，所謂
      第三取得人，非該條所指之第三人，自無該條之適用。」，因此，民法第八百
      七十九條之求償權，必以物上保證人直接與債權人訂立物上保證契約並完成抵
      押權之登記者為要件，查本件係主債務人孫銘隆向債權人高雄一信借款而設定
      抵押權，嗣原告輾轉自丁○○處取得房地所有權，則原告並非自始「於設定抵
      押權時」即與債權人高雄一信或主債務人孫銘隆訂立物上保證契約（蓋抵押權
      設定時，原告尚未取得房地所有權），原告係於抵押權設定後，始取得房地所
      有權，此即為謝在全教授所稱之「第三取得人」，依前揭判決意旨所示，自無
      民法第八百七十九條之適用，原告對主債務人孫銘隆並無求償權，被告所辯，
      應不足採。
二、被告主張之理由：
（一）按「財產或權利原為出價取得者，以交易時之成交價額，減除原始取得之成本
      ，及因取得、改良及移轉該項資產而支付之一切費用後之餘額為所得額。」為
      行為時所得稅法第十四條第一項第七類第一款所明定。又「個人出售房屋計算
      財產交易所可減除之成本費用項目，說明二、個人出售原為出價取得之房屋，
      如能提出交易時之成交價額及成本費用之證明文件者，其財產交易所得之計算
      ，依所得稅法第十四條第一項第七類第一款規定，以交易時之成交價額，減除
      原始取得之成本，及因取得、改良及移轉該項資產而支付之一切費用後之餘額
      為所得額。有關成本費用之認列規定如下：（一）成本方面，包括取得房屋之
      價金、購入房屋達可供使用狀態前支付之必要費用。（二）移轉費用方面：為
      出售房屋支付之必要費用如仲介費．．．等。」又按「法院拍賣已建築完成並
      有評定價值之房屋，有關財產交易所得之計算，如納稅義務人未能提出原始取
      得之實際成本者，應以房屋評定價值百分之二十（註：應依各該年度公布之所
      得標準計算，而八十六年度所得標準為百分之二十一）計算財產交易所得。」
      分別為財政部八十三年三月八日台財稅第八三一五八三一一八號函及七十四年
      十二月四日台財稅第二五七四六號函所明釋。
（二）查原告主張系爭之二棟房屋，取得原始成本應為五千萬元（抵銷借款七百萬元
      ＋第一順位抵押借款二千萬元＋第二順位抵押借款二千三百萬元），又謂縱不
      計借款擔保七百萬元，最低原始成本亦應為四千三百萬元（即系爭房屋之抵押
      權），惟均未能提示系爭房屋買賣契約書及原始取得成本證明文件供核，故難
      逕認系爭房屋於取得時原設定之抵押債務即為其原始取得之成本。且查上開二
      棟房屋，向高雄市第一信用合作社設定第一、二順位抵押權，其債務人為孫銘
      隆君，義務人為邱進國君，與原告於八十四年四月二十日承買上開房屋之出賣
      人為丁○○君，並非同一人，有高雄市政府地政處前鎮地政事務所提供之土地
      及建築改良物抵押權契約書及所有權移轉契約書附案可稽，故原告主張其房屋
      取得原始成本應加計系爭房屋之抵押債務乙節，核無足採。又查原告所有系爭
      房屋於本年度經台灣高雄地方法院拍賣，主張拍賣所得價金，返還高雄市第一
      信用合作社貸款，尚有不足，並無財產交易所得可言云云，經查原告既為系爭
      房屋之所有權人，且該房屋本年度經法院拍賣，依首揭法條規定即應予歸課財
      產交易所得；又該房屋原始取得成本原告既未能提示，被告按該二棟房屋之評
      定現值一、四六三、三○○元及一、四六五、五○○元百分之二十一分別核定
      財產交易所得三○七、二九三元及三○七、七五五元，揆諸首揭規定，並無不
      合，請予維持。
（三）又系爭房屋既係原告以買賣方式取得，於本年度經法院拍賣，其財產交易所得
      自應以拍定價款減除上開法令所列示之成本費用計得，非以房屋拍賣之價金，
      是否足供清償債務，作為衡量有否財產交易所得之標準，原告主系爭房屋取得
      原始成本應為五千萬元，又謂縱不計借款擔保七百萬元，最低原始成本亦應為
      四千三百萬元，惟查，系爭房屋供高雄市第一信合作社設定之第一、二順位抵
      押權，其債務人為孫銘隆，原告雖因受讓抵押物而為義務人，惟並無進而承擔
      債務之資料可稽，是其不過以抵押物負保證責任，究非主債務人，縱如本件嗣
      因抵押權人實行抵押物之所有權，仍尚因之取得對於主債務人孫銘隆之求償權
      （參照民法第八百七十九條），既其主債務人與與原告於八十四年四月二十日
      系買上開房屋之出賣人丁○○，並非同一人，系爭房屋之抵押債務，究如何轉
      換為購入系爭房屋價金，有無價差貼補等均無查核，是原告所述，不足採據。
     理   由
一、按「財產或權利原為出價取得者，以交易時之成交價額，減除原始取得之成本，
    及因取得、改良及移轉該項資產而支付之一切費用後之餘額為所得額。」為行為
    時所得稅法第十四條第一項第七類第一款所明定。又按個人綜合所得稅之課徵，
    以已實現之所得為限。其稽徵，除納稅義務人自行申報並提示各種證明所得額之
    帳簿、文據，由稽徵機關核實認定者外，尚有由稽徵機關依查得資或同業利潤標
    準，推計核定者，惟稽徵機關以推計核定方法估計納稅義務人之所得額時，仍應
    本經驗法則，力求客觀、合理，使與納稅義務人之實際所得相當，以維租稅公平
    原則（參照司法院釋字第二一八號解釋）。否則，其稽徵結果與納稅義人之實際
    所得不能相當，該所得稅之課徵即與所得稅法第二條、第十三條規定所示之有所
    得始課徵綜合所得稅之意旨有違。
二、本件被告以原告所有系爭房屋於八十六年三月六日經台灣高雄地方法院拍賣完畢
    ，惟原告未能提示系爭房屋原始取得成本證明文件供核，乃依系爭房屋拍賣時之
    評定現值百分之二十一分別核定其財產交易所得三○七、二九三元及三○七、七
    五五元，併課原告當年度綜合所得稅，固非無見。惟查：
（一）按「不動產所有人設定抵押權後，得將不動產讓與他人。但其抵押權不因此而
      受影響。」民法第八百六十七條定有明文，依此規定，若抵押權所擔保之債權
      尚未清償，縱不動產之所有權移轉與他人，抵押權人自可本於追及其物之效力
      ，就抵押物之全部而行使權利，故向他人買受已設定抵押權之不動產，自得將
      此抵押權所擔保之債權額，計入其原始取得之價格。查系爭房屋係原所有人丁
      ○○透過訴外人丙○○向原告之父己○○借款七百萬元，而先設定第三順位抵
      押權予原告，嗣因丁○○未依約償還借款，乃將系爭房屋移轉登記予原告，原
      告實際上並未買受系爭房屋，過戶只是為了確保債權等情，此經證人丙○○於
      本院調查中到庭證述明確（見本院九十年一月十八日、七月二十四日準備程序
      筆錄），並有系爭房屋之土地及建物登記簿謄本、異動索引查詢表在卷可稽，
      足見原告實際上並未向原所有人丁○○買受系爭房屋，而係為保障原告之父己
      ○○之借款債權，乃將系爭房屋移轉登記於其名下，是否能謂原告係出價取得
      系爭房屋，已非無疑。縱認原告係向丁○○買受系爭房屋，惟原告於八十四年
      四月二十一日辦理所有權移轉登記時，系爭房屋之前已由訴外人孫銘隆（義務
      人兼債務人）及邱順國（義務人兼連帶保證人）提供向高雄市第一信用合作社
      設定第一、第二順位抵押權，並由孫銘隆先後貸款二千萬元、二千三百萬元，
      因此，原告最初取得該房屋之原始成本應為五千萬元（七百萬元借款＋第一順
      位抵押債權二千萬元＋第二順位抵押債權二千三百萬元），嗣經抵押權人高雄
      市第一信用合作社向法院聲請拍賣系爭房屋，拍定價格為三千二百三十萬元，
      分配結果尚不足以清償第二順位抵押債權，此經本院調閱台灣高雄地方法院八
      十五年度執字第二一七七號拍賣抵押物執行卷宗查明無訛，並有該執行案件之
      分配表附卷可稽，足見原告主張系爭房屋將其拍賣價格減去原告原始取得成本
      ，尚為負數，並無所得，被告不應核定財產交易所得等語，尚屬可採。
（二）被告雖以原告未能提示系爭房屋買賣契約書及原始取得成本證明文件供核，故
      難逕認系爭房屋於取得時原設定之抵押債務即為其原始取得之成本，且原告雖
      因受讓抵押物而為義務人，惟本件嗣因抵押權實行抵押權致失抵押物之所有權
      ，原告尚因之取得對於主債務人孫銘隆之求償權。又主債務人既與原告於八十
      四年四月二十日承買上開房屋之出賣人丁○○，並非同一人，系爭房屋之抵押
      債務究如何轉換為購入系爭房屋價金、有無價差貼補等均無從查核云云置辯，
      惟查，本件原告並非實際向原所有人丁○○買受系爭房屋，而係為保障原告之
      父己○○之借款債權，乃將系爭房屋移轉登記於其名下，已如前述，則原告無
      法提出系爭房屋之買賣契約書（私契），當可理解。又系爭房屋係訴外人孫銘
      隆、邱進國提供予高雄市第一信用合作社設定第一、二順位抵押權，辦理貸款
      後，於八十四年一月間出售移轉於丁○○，嗣丁○○於八十四年二月二十三日
      設定第三順位抵押權予原告，又於八十四年四月二十一日辦理所有權移轉登記
      與原告，此有系爭房屋之土地及建物登記簿謄本可稽，則系爭房屋之出賣人雖
      為丁○○，並非原始設定第一、第二順位抵押權之債務人孫銘隆，惟如前所述
      ，不動產所有權之讓與，並不影響抵押權之行使，故系爭房屋之出賣人縱非原
      始設定抵押之債務人，抵押權人仍得行使抵押權，是該抵押債權額仍得計入原
      告原始取得成本，核與出賣人丁○○是否為該抵押權之債務人無關。再者民法
      第八百七十九條規定：「為債務人設定抵押權之第三人代為清償償務，或因抵
      押權人實行抵押權致失抵押物之所有權時，依關於保證之規定，對於債務人有
      求償權。」該條所稱之第三人，僅限於為債務人設定抵押權之第三人，亦即物
      上擔保人。至於抵押權設定後，取得抵押所有權之第三人，所謂第三取得人，
      並非該條所指之第三人，自無該條之適用。查本件提供系爭房屋向高雄市第一
      信用合作社設定第一、二順位抵押權之債務人為孫銘隆，義務人為孫銘隆（三
      五五之二號房屋）、邱進國（三五五之三號房屋），原告為其後取得系爭房屋
      所有權之第三人取得人，並非上開民法第八百七十九條所稱之第三人（義務人
      ），即無從因抵押權人之實行抵押權而取得對主債務人孫銘隆之求償權，被告
      認原告因受讓系爭房屋而成為義務人，顯有誤解，其上開辯解，委無足取。
三、綜上所述，原告係為擔保借款債權，乃將系爭房屋移轉於其名下，實際上並末買
    受系爭房屋，且其取得系爭房屋之原始成本，計入先前第三人已設定之抵押債權
    額，應為五千萬元，而系爭房屋經法院拍賣之價格為三千二百三十萬元，原告實
    際並無財產交易所得，依實質課稅之原則，不應課徵其所得稅，被告僅以原告無
    法提出原始取得成本，逕依系爭房屋拍賣時之評定現值百分之二十一分別核定其
    財產交易所得三○七、二九三元及三○七、七五五元，併課原告當年度綜合所得
    稅，於法自有未合，一再訴願決定未予糾正，同有可議。原告起訴意旨執以指摘
    ，為有理由，應將再訴願決定、訴願決定及原處分（復查決定含原核定處分），
    均予撤銷，以期公允。
據上論結，本件原告之訴為有理由，依行政訴訟法第一百九十五條第一項前段、第九
十八條第三項前段，判決如主文。
中    華    民    國      九十      年      九        月    二十五    日
                            高雄高等行政法院第一庭
                                        審判長法官  陳光秀
                                              法官  楊惠欽
                                              法官  呂佳徵
右為正本係照原本作成。
如不服本判決，應於判決送達後二十日內向本院提出上訴書狀，其未表明上訴理由者
，應於提起上訴後二十日內向本院提出上訴理由書（須按對造人數附繕本）；如於本
判決宣示或公告後送達前提起上訴者，應於判決送達後二十日內補提上訴理由書（須
附繕本）。未表明上訴理由者，逕以裁定駁回。
提起上訴應預繳送達用雙掛號郵票七份（每份三十四元）。
中    華    民    國      九十      年      九        月    二十五    日
                                        法院書記官  謝文輝


司法院資訊處製作；財團法人民間司法改革基金會備份。
